臺灣高等法院刑事判決　　　　　　　　93年度上訴字第2852號
上　訴　人
即　被　告　乙○○
自　訴　人　蓮強交通股份有限公司
代　表　人　劉維仁
上列上訴人因偽造文書等案件，不服臺灣板橋地方法院93年度自
緝字第16號，中華民國93年7 月9 日第一審判決，提起上訴，本
院判決如下：
    主  文
原判決撤銷。
乙○○共同行使偽造私文書，足以生損害於公眾及他人，處有期
徒刑月，如易科罰金，以佰元折算壹日。如附表所示之印章
、印文及署押均沒收。
    事  實
一、乙○○前於民國七十五年間因犯竊盜等罪，經台灣板橋地方
    法院以七十五年度訴字第九九四號分別就犯竊盜罪、偽造文
    書罪及違反槍砲彈藥刀械管制條例部分，各判處有期徒刑一
    年四月，刑之執行前強制工作、六月、五月，應執行有期徒
    刑二年，經提起上訴，本院以七十六年度上訴字第一五
    號將原判決撤銷，改判有期徒刑二年，嗣經其提起上訴，最
    高法院以七十六年度臺上字第八五三號撤銷原判決發回本
    院，本院以七十七年度上更一字第七一號撤銷原判決偽造文
    書部分改判有期徒刑四月，並經減刑，於七十七年四月二十
    二日假釋屆滿。復於八十一年間因犯贓物罪，經本院以八十
    二年度上易字第一六九號判處有期徒刑七月，於八十三年
    二月十七日執行完畢出監（未構成本件累犯）；猶不知警惕
    ，於九十一年四月二十三日以每日租金新台幣（下同）九百
    元代價，向蓮強交通股份有限公司（以下稱蓮強公司）承租
    車牌號碼八Ａ─一四九號營業小客車在外營業，租期至九十
    三年四月二十三日止，雙方約定每五日付款一次。詎乙○○
    因急需用錢，明知該營業小客車係蓮強公司所有，仍欲以之
    向當舖質當，但恐當鋪得知該小客車非其所有而拒絕收當，
    為圖能順利質當得款，乃於九十一年六月間某日，與姓名不
    詳之成年男子，基於共同意圖為自己不法所有及行使偽造私
    文書之犯意聯絡，先將該車侵占入己，並在臺北縣中和市某
    處，利用不知情之刻印店，偽刻「蓮強汽車股份有限公司」
    及其負責人「劉維仁」之印章各乙枚，復在臺北縣土城市○
    ○路一三六巷四弄三號四樓乙○○住處，將已備妥之【臺北
    縣計程車客運業自備車輛參與經營契約書】上之立契約書人
    簽名欄內甲方下，由不詳姓名成年男子偽造「蓮強交通股份
    公司」及其負責人「劉維仁」之署押，並持前開偽刻之印章
    二枚，蓋在契約書之立契約書人欄（甲方）及契約書後方立
    契約人（甲方）署名欄內，並倒填日期為九十一年四月二十
    三日十二時，以偽造【臺北縣計程車客運業自備車輛參與經
    營契約書】，並將此偽造之【臺北縣計程車客運業自備車輛
    參與經營契約書】持向臺北縣計程車客運商業同業公會認證
    行使，以資取信於當鋪業者，乙○○乃駕駛前開小客車，並
    持【臺北縣計程車客運業自備車輛參與經營契約書】向臺北
    縣中和市○○路○段194 號「天一當鋪」質當得款十萬元，
    足以生損害於蓮強公司、劉維仁及臺北縣計程車客運商業同
    業公會認證業務之正確性。乙○○於質當得款之十萬元花用
    殆盡，嗣於九十一年七月十一日起乙○○即拒付租金。經蓮
    強公司多次聯繫要求還車未獲，並於同年九月十一日寄發郵
    局存證信函通知乙○○終止契約，合計積欠八萬五千四百元
    之車租。乙○○明知尚未清償其積欠天一當鋪十萬元之欠款
    ，仍於九十一年十一月十六日即將前開營業小客車交還蓮強
    公司，惟經天一當鋪人員在路邊尋獲上開小客車，即將該車
    取回，經蓮強公司以二十四萬元清償乙○○之借款及利息等
    債務後，始得取贖該營業小客車。
二、案經蓮強公司提起自訴乙○○侵占，並於第一審言詞辯論終
    結前就與本案相牽連之行使偽造私文書追加自訴。
    理  由
一、訊據上訴人即被告乙○○坦承於前揭時間向自訴人蓮強公司
    承租上開營業小客車及將該輛車質當，惟矢口否認有行使偽
    造私文書之犯行，辯稱：伊朋友甲○○拿台北縣計程車客運
    業自備車輛參與經營契約書給伊時，蓮強交通股份有限公司
    及劉維仁的印章都已蓋好，署名也已簽好了，伊只有在上面
    簽伊自己的名字而已，伊不知道那是假的契約書，是後來才
    知道的，伊沒有偽造該契約書云云。
二、經查前開犯罪事實，業據被告乙○○於原審審理時坦承不諱
    ，供稱：「我承認自訴狀及追加自訴狀（按指93年4 月28日
    刑事補充理由狀，自訴人追加自訴被告行使偽造私文書，見
    原審93年度自緝字第16號卷第36頁、第37頁）之事實」（見
    同上卷第74頁）、「認罪。營運契約書（按指系爭台北縣計
    程車客運業自備車輛參與經營契約書）確實是偽造才去當舖
    借錢」（見同上卷第77頁）等語，核與自訴人蓮強公司之代
    表人劉維仁及其所委任之代理人吳秀貞、周志榮於原審審理
    時及其所委任之代理人丙○○於本院審理時指訴情節相符，
    復有卷附【臺北縣計程車客運業自備車輛參與經營契約書】
    、　　計程車租賃合約書、執業登記證、存證信函、蓮花計
    程車無線電車裝機組租用合約書、保管條、被告簽發之本票
    各乙份（以上均影本）可憑。而證人甲○○於本院審理時結
    證稱：　「（問：被告你是否認識？）認識」、「我只有擔
    保，因天一當舖的經理我認識，被告要我幫他介紹而已」、
    「（問：蓮強交通股份有限公司及劉維仁的印章是否你替他
    刻的？）不是」、「（問：上開契約書署名欄上蓮強交通股
    份有限公司及其負責人劉維仁之署名，是否你簽的？）不是
    」、「（問：典當時你有看過這份契約書嗎？）我只在本票
    上簽名擔保而已，沒有看過契約書」、「（問：這份契約書
    上面的字是誰寫的？）我不知道」、「（問：你事後有無分
    到錢？）我只是替他擔保而已，並沒有分到一毛錢」等語（
    見本院93 年12 月22日審判程序筆錄），又本院於93年12月
    22日審理時，當庭命證人甲○○書寫「蓮強交通股份有限公
    司」及「劉維仁」等字附卷，經與系爭台北縣計程車客運業
    自備車輛參與經營契約書上立契約書人內（甲方）「蓮強交
    通（股）」及契約書後方（甲方）署名欄內「蓮強交通股份
    公司」、「劉維仁」等字比對，以肉眼觀之，其字跡、筆勢
    均顯不相同，足見並非甲○○所書寫，而係被告委由知情之
    不詳姓名成年人所為，堪資認定。綜上所述，被告所辯沒有
    行使偽造私文書乙節，應為事後卸責之詞，不足採信。本件
    事證明確，被告犯行堪以認定。
三、查被告將所持有之計程車加以質當，屬處分該車之行為，顯
    係易持有為所有，以所有權人之地位自居而為，所為屬侵占
    之行為。是核被告所為，係犯刑法第三百三十五條第一項之
    侵占罪、刑法第二百十六條、第二百十條之行使偽造私文書
    罪。其利用不知情之刻印店偽刻蓮強公司及其負責人劉維仁
    之印章，係屬間接正犯，但偽造印章後，再以印章加蓋於系
    爭契約書上，其偽造印章為偽造印文之目的行為所吸收；又
    其偽造印文、署押之行為係偽造私文書之部分行為，不另論
    罪；偽造私文書後復持以行使，其偽造之低度行為應為行使
    之高度行為所吸收，不另論罪。被告與姓名不詳之成年男子
    有犯意聯絡及行為分擔，為共同正犯。又被告所犯上開二罪
    間，有方法、目的之牽連關係，為牽連犯，應依刑法第五十
    五條從一重之行使偽造私文書罪處斷。
四、原審認被告罪證明確，而予論罪科刑，固非無見，惟查被告
    係與姓名不詳之成年男子為共同正犯，原審認被告與甲○○
    為共同正犯，尚有未洽。被告上訴意旨否認犯行使偽造私文
    書罪，固無足取，惟原判決既有上開可議之處，自應由本院
    將原判決予以撤銷改判。爰審酌被告之品行、智識程度、犯
　　罪之動機、目的、手段、所生危害、犯罪後之態度及尚未與
　  自訴人達成民事和解賠償其損害等一切情狀，量處如主文第
    二項所示之刑，並諭知易科罰金之折算標準。被告所行使偽
    造之私文書即【臺北縣計程車客運業自備車輛參與經營契約
　　書】已持交天一當舖持有，而非屬其所有，不諭知沒收。惟
　  其所偽造如附表所示之印章（雖未扣案但無積極證據證明業
    已滅失）、印文及署押，均屬偽造之印章、印文及署押，爰
　　依刑法第二百十九條之規定，不問屬於犯人與否，諭知沒收
　  。
據上論斷，應依刑事訴訟法第三百六十九條第一項前段、第三百
六十四條、第二百九十九條第一項前段，刑法第二十八條、第二
百十六條、第二百十條、第三百三十五條第一項、第五十五條、
第四十一條第一項前段、第二百十九條，罰金罰鍰提高標準條例
第一條前段、第二條，判決如主文。
本案經檢察官劉斐玲到庭執行職務。
中　　華　　民　　國　　94　　年　　1 　　月　　12　　日
　　　　　　　　　刑事第十五庭審判長法　官  房阿生
　　　　　　　　　　　　　　　      法　官  蔡光治
　　　　　　　 　 　　　　　　　　  法　官  雷元結
以上正本證明與原本無異。
如不服本判決，應於收受送達後十日內向本院提出上訴書狀，其
未敘述上訴之理由者並得於提起上訴後十日內向本院補提理由書
（均須按他造當事人之人數附繕本）。
                                    書記官  李家敏
中　　華　　民　　國　　94　　年　　1 　　月　　13　　日
附錄：本案論罪科刑法條全文
中華民國刑法第二百一十條
(偽造變造私文書罪)
偽造、變造私文書，足以生損害於公眾或他人者，處五年以下有
期徒刑。
中華民國刑法第二百一十六條
(行使偽造變造或登載不實之文書罪)
行使第二百十條至第二百十五條之文書者，依偽造、變造文書或
登載不實事項或使登載不實事項之規定處斷。
中華民國刑法第三百三十五條
(普通侵占罪)
意圖為自己或第三人不法之所有，而侵占自己持有他人之物者，
處五年以下有期徒刑、拘役或科或併科一千元以下罰金。
前項之未遂犯罰之。
附表：
┌──┬────────────┬──┬───────┐
│編號│      名    稱          │數量│備註          │
├──┼────────────┼──┼───────┤
│ 一 │偽造之「蓮強汽車股份有限│一枚│未扣案，但不能│
│    │公司」之印章            │    │證明已滅失。  │
├──┼────────────┼──┼───────┤
│ 二 │偽造之「劉維仁」之印章  │一枚│未扣案，但不能│
│    │                        │    │證明已滅失。  │
├──┼────────────┼──┼───────┤
│ 三 │偽造台北縣計程車客運業自│    │              │
│    │備車輛參與經營契約書上偽│    │              │
│    │造之「蓮強汽車股份有限公│二枚│              │
│    │司」之印文              │    │              │
├──┼────────────┼──┼───────┤
│ 四 │同上契約書上偽造之「劉維│    │              │
│    │仁」之印文              │二枚│              │
├──┼────────────┼──┼───────┤
│ 五 │同上契約書後方署名欄內偽│    │              │
│    │造之「蓮強交通股份公司」│一枚│              │
│    │之署押                  │    │              │
├──┼────────────┼──┼───────┤
│ 六 │同上契約書後方署名欄內偽│    │              │
│    │造之「劉維仁」之署押    │一枚│              │
└──┴────────────┴──┴───────┘
